【裁判字號】    89,自緝,532
【裁判日期】    900821
【裁判案由】    詐欺
【裁判全文】
臺灣臺中地方法院刑事判決                        八十九年度自緝字第五三二號
    自  訴  人  甲○○
    代  理  人  楊俊彥律師
                李清輝律師
    被      告  丙○○
右列被告因詐欺案件，經自訴人提起自訴，本院判決如左：
    主  文
丙○○無罪。
    理  由
一、自訴意旨略以：被告丙○○、王葆梯（另行通緝）係夫妻關係，二人共同經營建
    築材料之買賣，於八十三年十二月份向自訴人稱其等因多接部分業務，須購買材
    料及海菜粉等貨物，而向自訴人周轉新台幣（下同）五百萬元，且為取得自訴人
    信任，被告等強調借貸三個月定可清償借款，並當即主動簽發本票一紙，以為借
    款之憑證，詎三個月屆至，經自訴人迭次向被告等催索借貸款項，被告均推託以
    營業所收款項皆遠期票據，而一再請求延期，直至八十四年十二月言明會先清償
    二百萬元，其餘則由被告簽發面額均為三十萬元之支票十張清償之，詎被告於簽
    發前開支票後，即避匿無跡，自訴人於屆期提示前開支票，均遭以拒絕往來而退
    票，經查始知被告丙○○之票信於申請開戶不久即不佳，其後被告丙○○於往來
    生意即改以王葆梯於台中市第四信用合作社南屯分社開設之甲存第七九六六帳戶
    支票為付款工具，而被告王葆梯乃於八十三年十一月六日開戶，八十四年九月三
    十日即有退票紀錄，八十四年十二月十五日亦成為拒絕往來戶，因認被告丙○○
    涉犯有刑法第三百三十九條第一項之詐欺取財罪。
二、按犯罪事實應依證據認定之，無證據不得推定其犯罪事實，刑事訴訟法第一百五
    十四條定有明文。次按刑法第三百三十九條第一項詐欺罪之成立，以意圖為自己
    或第三人不法所有，以詐術使人將本人或第三人之物交付為要件。所謂以詐術使
    人交付，必須被詐欺人因其詐術而陷於錯誤，若其所用方法不能認為詐術，亦不
    致使人陷於錯誤，即不構成該罪，最高法院四十六年台上字第二六０號分別著有
    判例可參。是民事債務當事人間，若有未依債務本旨履行給付之情形，在一般社
    會經驗上，原因非止於一端，或因不可歸責之事由無法給付，或因合法對他造主
    張抗辯而拒絕給付，甚至債之關係成立後，始行惡意遲延給付，皆有可能，非必
    出於自始無意給付之財產犯罪一端，要難單純以債務不履行之狀態，遽認被告自
    始有詐欺之故意。
三、訊據被告丙○○固不諱言於八十三年十二月份因購買建築材料而向自訴人借五百
    萬元及其後簽發支票支付，支票屆期後無法如期清償等情，惟堅決否認有何詐欺
    之犯行，辯稱：伊借錢購買建築材料，為自訴人所明知，自訴人並經過徵信後，
    才借給伊的，伊當時每月進出之現金約有一千萬元左右，並無週轉不靈之情形，
    而且在借款當時並無明確約定還款的時間，其後伊因發生財務困難，致無法支付
    該筆款項，亦有向自訴人說明伊已週轉不靈可能無法還錢，但自訴人跟伊說該筆
    款項另有用途，必須把錢收回去，伊在自訴人之要求下，才又簽發支票給他，伊
    並無詐欺故意等語。經查：
（一）於八十三年十二月五日被告丙○○向自訴人借得五百萬元，係存入台中市第四
      信用合作社（後改為中興商業銀行中興分行）王葆梯之帳戶（帳號０４０８１
      １）內，有中興商業銀行中興分行八十九年十二月八日興興事字第八九０一三
      二號函附之自八十三年起至八十四年十二月止之個人交易明細表在卷可憑，再
      依前開之個人交易明細表所示被告丙○○於八十三年十二月當月在該帳戶內為
      支出、存入之數額自數十萬元至數百萬元之間，進出甚為頻繁，達約四十八次
      ，當月除存入該筆五百萬元之款項外，其他存入達一百萬元以上者尚有二筆，
      而支出達一百萬元以上者有三筆，其他存入、支出之額數，則大都為數十萬元
      之間，總計當月之進出額數達千萬元之間，而此種存入、支出之情形，持續至
      八十四年十二月右右，且交易正常；又自訴人亦自承：被告丙○○向伊借錢時
      ，係以進口海菜粉為由向伊借錢等語。可見被告辯稱：將當時所借得之款項用
      之於購買海菜粉等建築材料，且當時伊並無週轉不靈，而每個月出入的帳大概
      約現金一千萬元左右，應堪採信。再者，自訴人又自稱：伊是做板模的，被告
      丙○○是從事建築材料，因此才認識，伊與他是在八十三年前三、四年前就認
      識了，直到比較熟識後，伊就有借錢給他週轉，伊在借給他五百萬元之前，伊
      就有借錢給被告丙○○週轉了，週轉的錢都是一百萬元以下，至於詳細幾次，
      伊已經忘記了等語（見本院九十年八月七日審判筆錄），可見二人在本次借錢
      之初即已熟識，且自訴人已有將錢借給被告週轉之情形，則茍自訴人未為任何
      徵信之行為或未熟知被告經營生意之內容，其豈願將此五百萬元之大數額借給
      被告？又如前所述，被告於借得前揭五百萬元後之一年內，交易均屬正常，可
      見被告於借貸該筆五百萬元款項之際經濟情況良好，且確有將該筆款項用之於
      經營建材生意上；又從被告所簽發給自訴人的該張本票以觀，該張五百萬元之
      本票，確無到期日之記載，而被告在該借款之一年內交易又屬正常，苟若確如
      自訴人所稱以三個月為期，則何以未見自訴人於被告尚屬營運正常之初即向被
      告追索，反而遲至被告已發生財務困難時，始對之為追討之行為，可見自訴人
      陳稱訂有三個月之清償期並非真實，自無可採。
（二）證人乙○○到庭證稱：伊係慶崧有限公司和泰好化工廠的負責人，伊與被告丙
      ○○自很久以前就開始生意往來，大概有七、八年的時間，直至三、四年才沒
      有生意往來，詳細時間忘記了，伊從事進口化工原料，銷售給丙○○，丙○○
      從事建築材料的銷售，當時交易正常，一年大約有三、四百萬元之生意往來，
      後來大約在四年前，他的公司經營不好的時侯，就有延票、換票的情形等語（
      見本院九十年五月八日訊問筆錄）。其後證人乙○○更以書狀證稱：被告丙○
      ○於八十四年三月間以宇總公司之名義開始向伊所經營之中良公司購買建材產
      品，但於八十五年三月份起即陸續發生貸款無法按照約定償還之情形，目前尚
      有四十四萬一千二百五十五元之貨款未清償，並提出存證信函及收帳款餘額記
      錄各一紙附卷。自上開證人乙○○之證述及其所提之書證，再綜合前（一）所
      述，益徵被告直至八十四年年底之前，經營均甚為正常。
四、綜上所述，被告於借款之初，並未對自訴人為任何之詐術，且自訴人又係基於幫
    助被告週轉之意借給被告，被告所借得之款項又確係用在經營建材生意上，縱然
    被告嗣後經過一年之後，發生財務困難而週轉不靈致無法履行給付之義務，核屬
    民事債務不履行之求償問題，本件純係民事債權債務之糾葛，應由自訴人另循民
    事途逕解決。此外，復查無其他積極証據足資証明被告等有何詐欺犯行，不能証
    明被告犯罪，自應為無罪之諭知。
五、至於移送併辦部分（即八十六年偵字第三一七八號及八十九年偵緝字第六八三號
    ），既本件被告業已據本院判處無罪，自無連續犯之問題，應退回由檢察官另行
    處理。
據上論斷，應依刑事訴訟法第三百四十三條、第三百零一條第一項，判決如主文。
中        華        民      國     九十     年    八    月    二十一    日
                                      臺灣台中地方法院刑事第一庭
                                          法  官  吳  進  發
右正本證明與原本無異。
如不服本判決，應於判決送達後十日內向本院提出上訴狀，上訴於臺灣高等法院臺中
分院( 須附繕本 )。
                                          書記官
中        華        民      國     九十     年    八    月    二十一    日


司法院資訊處製作；財團法人民間司法改革基金會備份。
